臺灣高等法院民事判決　　　　　　　　　　　　　　九十二年度重上字第二一一號
　　上　訴　人　甲○○
　　　　　　　　乙○○
　　　　　　　　丁○○
　　　　　　　　丙○○
　　共　　　同
　　訴訟代理人　李林盛律師
　　　　　　　　王彩又律師
　　　　　　　　許美麗律師
　　被　上訴人　戊○○
右當事人間土地所有權移轉登記事件，上訴人對於中華民國九十二年三月二十日臺灣
新竹地方法院九十一年度重訴字第一○二號第一審判決提起上訴，經本院於九十三年
三月二十三日言詞辯論終結，判決如左：
    主    文
上訴駁回。
第二審訴訟費用由上訴人連帶負擔。
    事    實
甲、上訴人方面：
一、聲明：
  (一)原判決不利於上訴人部分廢棄。
  (二)右廢棄部分，被上訴人在第一審之訴駁回。
  (三)第一項廢棄部分及第二審訴訟費用均由被上訴人負擔。
二、陳述：除與原判決記載相同者，茲引用之外，補稱略以：
  (一)被上訴人提出之系爭協議書並非真正：
  1.系爭協議書上之筆跡，並非上訴人之被繼承人王文喜、王神助所書寫。且王神助
    生前不識字，此有
    解系爭協議書之內容，亦有疑問。
  2.系爭協議書並無如被上訴人起訴狀上所稱由出賣人蔡塗等五人參與協議之記載。
  3.被上訴人迄無法提出其與蔡塗等五人訂立之買賣契約書，及其出資購買系爭土地
    之證據。
  4.依被上訴人提出之原判決附表所示土地（下稱系爭土地）買賣所有權移轉契約書
    及土地登記簿謄本所載內容，可知上訴人之被繼承人王文喜、王神助買受系爭土
    地之原因發生日期為民國（下同）六十九年一月二十二日，而系爭協議書訂立日
    期為同年十一月一日，買土地在前，立協議書在後。此與一般借用他人名義買賣
    土地，必先與被借用名義人協議妥當，始與賣方成立買賣之情有違。
  5.系爭土地所有權狀係由上訴人之被繼承人王文喜、王神助保管，此亦與借用他人
    名義買賣土地，唯恐被借用名義之人擅自處分土地，均將所有權狀保留在買受人
    即信託人手中之情有違。
  6.證人蔡清安、蔡義宏於原審所為證詞與被上訴人所述者不一致。
  7.賣賣契約書上王神助、王文喜之印章與協議書印文否認相同，未經鑑定，僅憑肉
    眼比對，尚難遽認為真正。
  (二)縱認系爭協議書為真正，被上訴人所主張之信託關係亦為脫法行為而無效，則被
    上訴人依信託關係請求上訴人將系爭土地移轉登記與被上訴人，於法無據，不應
    准許：
    被上訴人既自認其當時並無自耕能力，依法不能取得農地所有權，其將系爭土地
    信託予上訴人之被繼承人，係為規避修正前土地法第三十條之規定，顯屬脫法行
    為，其目的亦違反當時之土地法第三十條第一項前段之強制規定，依信託法第五
    條第一、四款規定，及最高法院八十七年度台上字第二八七○號、八十七年度台
    上字第二八三四號、本院九十一年度重上字第二二八號判決意旨，其信託行為係
    屬無效。
  (三)被上訴人從未對上訴人為終止信託關係之意思表示。
三、證據：援用第一審所提證據。
乙、被上訴人方面：
一、聲明：
  (一)上訴駁回。
  (二)第二審訴訟費用由上訴人負擔。
二、陳述：除與原判決記載相同者，茲引用之外，補稱略以：
  (一)系爭協議書為真正：
  1.系爭協議書上「王文喜」、「王神助」之印文與六十九年一月二十二日訂立之原
    始買賣契約書上「王文喜」、「王神助」之印文相同，由此可證系爭協議書為真
    正。
  2.證人即系爭協議書見證人蔡清安、蔡義宏於原審所為之證詞亦可證明系爭協議書
    為真正。
  3.被上訴人與王文喜、王神助原訂之耕地租約到期續訂時，就承租範圍、租金等租
    約內容，均援用原訂之耕地租約，且上訴人所繳納之租谷代金，係按全部耕地面
    積計算，並未因系爭土地部分登記為上訴人名義而有所扣減，與系爭協議書第三
    項內容完全相符。
  4.上訴人甲○○、乙○○二人於八十年十一月九日出具之承諾書，亦可證明系爭協
    議書為真正。
  5.上訴人雖辯稱：上訴人之被繼承人買受系爭土地之原因發生日期係六十九年一月
    二十二日，而系爭協議書訂立之日期係六十九年十一月一日，買土地在前，立協
    議書在後，相距九個多月，與常情有違云云。惟查，系爭土地完成所有權移轉登
    記之時間為七十年四月七日，而系爭協議書訂立於六十九年十一月一日即完成所
    有權移轉登記前，並無不合理之處。
  6.系爭協議書訂立時間距今已逾二十年，證人蔡清安、蔡義宏所證述之情節雖偶有
    紛歧，然主要情節大致相符，且王文喜、王神助取得系爭土地所有權後，仍繼續
    依原訂耕地租約內容履行，上訴人乙○○、甲○○事後亦出具承諾書承諾系爭協
    議書，足認協議書為真正。
  7.買賣契約書上王文喜、王神助之印章與協議書彼二人印章相同。
  (二)本件信託關係合法有效：
  1.被上訴人出資購買之系爭土地，除以王文喜、王神助名義辦理所有權登記，並於
    所有權移轉登記與王文喜、王神助後，繼續與其二人依原訂耕地租約內容，將系
    爭土地交予王文喜、王神助管理、使用，是此與所謂消極信託，即委託人僅以其
    財產在名義上移轉於受託人，受託人自始不負管理或處分之義務，凡財產之管理
    、使用或處分悉由委託人自行辦理之消極信託不符，難認係脫法行為，自屬有效
    。
  2.被上訴人與上訴人之被繼承人王文喜、王神助所簽訂之系爭協議書，係約定委託
    人即被上訴人將出資所購得之系爭土地，以受託人即王文喜、王神助之名義辦理
    所有權登記，由王文喜、王神助取得系爭土地之所有權，並非以被上訴人為系爭
    土地之所有權人，自無信託法第五條第四款所謂之「依法不得受讓特定財產權之
    人為該財產之受益人」之情事。
  3.本件與上訴人所引用之最高法院八十七年度台上字第二八七○號、八十七年度台
    上字第二八三四號及本院九十一年度重上字第二二八號判決有別，自不受該判決
    之拘束。
  (三)本件信託關係已消滅，被上訴人請求受託人之繼承人即上訴人移轉信託財產，並
    無不合：
  1.按信託利益全部由委託人享有者，委託人得隨時終止信託，為信託法第六十三條
    第一項所明定，姑不論被上訴人於六十九年因無自耕能力，依修正前土地法第三
    十條規定，無法就系爭土地辦理所有權移轉登記，始將系爭土地信託予上訴人之
    被繼承人王文喜、王神助。現土地法第三十條已刪除，則被上訴人縱未具有自耕
    能力，被上訴人已能辦理所有權登記，堪認原訂之信託目的已完成，依信託法第
    六十二條規定，信託關係因而消滅。
  2.被上訴人於九十年七月前往上訴人家中表示終止信託，請求辦理移轉登記，為上
    訴人所不否認，僅表示我們有意解決而已，有原審九十一年五月十五日言詞辯論
    筆錄可稽。上訴人在原審時亦從未否認信託關係業經被上訴人口頭通知終止。更
    何況，起訴狀之送達，有終止信託之效力，最高法院五十六年台上字第二○○九
    號、六十五年台上字第一一○七號判例意旨可參，本件起訴狀分別於九十一年四
    月二十一、二十二、二十三、二十四日送達上訴人，即發生終止之效力，倘若仍
    不生終止效力，爰於言詞辯論當庭以口頭終止。
三、證據：援用第一審所提證據。
    理    由
一、被上訴人起訴主張：系爭土地為伊與訴外人蔡塗、蔡山、蔡天來、蔡漢清、蔡廉
    石（下稱蔡塗等五人）所共有，出租與上訴人之被繼承人王文喜、王神助等二人
    。嗣六十九年一月二十二日，共有人蔡塗等五人出售其應有部分，承租人表示放
    棄購買，由伊購買，因伊是時未具自耕能力，無法辦理所有權移轉登記，經三方
    協議，由伊出資購買，基於信託關係暫時登記承租人王文喜、王神助為買受人。
    承租人王文喜、王神助仍繼續承租伊所購買，以其名義信託登記之系爭土地，所
    以原租地面積不變更，仍以原有租地面積繳納租金與伊。迨八十年四月二十八日
    及八十五年十一月二十六日，承租人王文喜、王神助先後死亡，詎其繼承人即上
    訴人，竟以信託登記於王文喜、王神助之應有部分，為其先父遺產，辦理繼承登
    記。王文喜之繼承人即上訴人甲○○、乙○○，並承諾其先父與伊之信託協議，
    此有承諾書可稽，上訴人丁○○、丙○○雖未書立承諾書，惟自行申請變更新約
    ，租地面積內容不變更，仍以系爭土地，所有權全部為租地，並未扣減其繼承登
    記之應有部分面積。足徵系爭土地所有權全部為伊所有，只是部分持分信託登記
    上訴人之被繼承人名義，並由上訴人等辦理繼承登記而已。受託人死亡時，信託
    財產不屬於其遺產，為信託法第十條所明定。則系爭土地，為委託人即伊所有，
    伊當時無自耕能力，依修正前土地法第三十條規定，無法辦理移轉登記，所以協
    議以承租人名義信託登記，現土地法第三十條規定，已於八十九年一月二十六日
    總統令公布刪除，則信託目的已完成，伊已可以自己名義登記，而上訴人為受託
    人王文喜、王神助之繼承人，自有義務將系爭土地移轉為伊所有，並於言詞辯論
    當庭為終止信託關係之意思表示，爰依法求為命上訴人應將系爭土地所有權應有
    部分移轉登記予伊，並求為確認上開土地為伊所有之判決（原審判命上訴人應移
    轉系爭土地所有權應有部分予被上訴人，並駁回被上訴人其餘請求，被上訴人就
    其敗訴部分未據聲明不服，此部分已告確定）。
二、上訴人則以系爭協議書均非王文喜、王神助之筆跡，王神助不識字、土地出賣人
    蔡塗等人並未參與該協議書之訂立，先買地再立協議，及所有權狀由王文喜、王
    神助保管均與常情有違，且被上訴人始終未能提出出資證明，可見系爭協議書形
    式及內容均非真正，茲否認之；縱有信託關係存在，惟被上訴人既自認當時無自
    耕能力，依法不能取得農地所有權，故依信託關係將系爭土地登記在上訴人等之
    被繼承人名下等情，則依信託法第五條第四款規定之法理，被上訴人所為之信託
    行為自屬無效；且被上訴人將系爭土地信託予被上訴人之繼承人，係為規避修正
    前土地法第三十條之規定，亦屬脫法行為而無效，又被上訴人從未為終止信託關
    係之意思表示等語，資為抗辯。
三、被上訴人主張伊出資向訴外人蔡塗、蔡山、蔡天來、蔡漢清、蔡廉石等人購買系
    爭土地，因伊不具自耕能力，依當時法令無法辦理系爭土地所有權移轉登記，乃
    於六十九年十一月一日與上訴人甲○○、乙○○之被繼承人王文喜及上訴人丁○
    ○、丙○○之被繼承人王神助簽訂協議書，約定上開土地以王文喜、王神助之名
    義辦理所有權登記等情，上訴人則以前揭情詞置辯。經查：
　(一)按文書之證據力，有形式上證據力與實質上證據力之分。前者係指真正之文書即
  　文書係由名義人作成而言；後者則為文書所記載之內容，有證明應證事實之價值
    ，足供法院作為判斷之依據而言。必有形式上證據力之文書，始有證據價值可言
    。文書之實質上證據力，固由法院根據經驗法則，依自由心證判斷之。但形式上
    證據力，則因其為私文書或公文書而分別依民事訴訟法第三百五十七條、第三百
    五十八條或第三百五十五條規定決之（見最高法院八十三年度台聲字第三五三號
    裁判可參）。又私文書經本人或其代理人簽名、蓋章或按指印或有法院或公證人
    之認證者，推定為真正，民事訴訟法第三百五十八條第一項亦定有明文。查被上
    訴人就其主張事實，業據提出其與上訴人之被繼承人王文喜、王神助於六十九年
    十一月一日所簽訂之協議書，其內容載明：「立協議書人戊○○（以下簡稱甲方
    ）王文喜、王神助（以下簡稱乙方）茲為耕地所有權事宜，雙方協議、條件如後
    ：一、土地坐落新竹縣香山段１─５、１─７、１─９、１─１９、１─２０、
    １─２５、１─２９、１─３０、１７、２─１７地號田地十筆，業主蔡塗、蔡
    山、蔡天來、蔡漢清、蔡廉石等五人，所有權持分全部售與甲方，茲因甲方未具
    自耕能力，無法辦理所有權移轉登記，茲商請乙方同意，借用乙方名義辦理登記
    。（買賣契約由乙方與右列業主等五人另行訂立）。二、乙方與右列業主蔡塗等
    五人買賣契約訂立費用全部由甲方付清。三、上開土地甲乙雙方原訂三七五租約
    ，雖因登記而告消失，然過戶登記辦妥後，雙方願意繼續履行原訂三七五租約。
    四、過戶登記後甲方按照原訂租約向乙方收租，一切稅捐繳納雙方比照原訂三七
    五租約條例各自負擔。五、嗣後甲方出讓或處分上開土地時，乙方不得藉故推辭
    、拒絕，惟甲方處分上開土地時，應徵求乙方同意享有三七五租約條例之一切權
    利。六、乙方不得擅自處分上開土地，否則願負民刑責任。七、倘若上開土地乙
    方因繼承關係辦理過戶登記，一切費用由甲方負責。」等字，並由立協議書人之
    甲方蔡俊成、乙方王文喜、王神助及見證人蔡清泉、蔡清安、蔡義宏等人於協議
    上蓋章之事實，有該協議書（原審卷第五四頁、第五五頁）在卷佐證。
　(二)上訴人雖否認上開協議書之真正，惟查該協議書之見證人蔡清安於原審證以：「
    （六十九年十一月一日的協議書有無看過？）有，當時要蓋章時，我有看，上面
  　我的章是我蓋的，（協議書的內容是否記得？）不記得，但當時在蓋章時，寫協
    議書的人有唸內容及解釋給我們聽，（當時簽協議書時在何處？有何人在場？）
    當時有原告（即被上訴人）的母親、蔡義宏夫妻、王文喜、王神助、甲○○都在
    場，認識王文喜、王神助，我們都是一起在耕作的，耕地相鄰，協議書上王文喜
    的印章是他兒子甲○○蓋的，王神助是他自己蓋的，他們二人都在場，當天寫協
    議書，押當日，當天蓋章，內容之前原告（即被上訴人）母親有跟我講，請我去
    她家，有事拜託我，我去時才知道要做見證人，．．．，內容是蔡義宏太太所寫
    ，不記得原告有無在場，記得很多人，知道原告與蔡塗等人買土地，一坪多少忘
    了，買土地與寫協議書隔多久忘了，土地買賣先講好，簽了買賣契約書才簽協議
    書，有與蔡塗等人簽約，我們一起買的．．．」（同上卷第一九九頁至第二○二
    頁）；另一證人即該協議書之見證人蔡義宏亦於原審證以：「．．．有見過協議
    書，那是我太太親筆寫的，是我親自蓋章，協議書有三份，六十九年十一月一日
    在我家，當時有我母親、原告、王文喜、王神助、甲○○、我家人、王文喜印章
    是他兒子甲○○所蓋、王神助是他親自蓋的，清楚協議書內容，原告當時是公務
    員，不能過戶農地，所以才借用王文喜、王神助的名字，內容是當天講好才簽的
    ．．．」（同上卷第二○二頁至第二○四頁），該二證人確為系爭協議書之見證
    人，所為證言內容互核相符，而該協議書係訂立於六十九年十一月一日，距今達
    二十餘年，彼等證言細節內容，或有少許差異，乃年代久遠所致，彼等證言主要
    情節既屬相符，自不得恝置勿用。
　(三)上訴人之被繼承人王文喜、王神助就包括如原判決附表所示七筆土地共十一筆土
  　地與包括被上訴人在內之全體共有人簽訂私有耕地租約，嗣再由王文喜、王神助
    於六十九年一月二十二日與原出租人即訴外人蔡塗、蔡山、蔡天來、蔡漢清、蔡
    廉石等人就上開十一筆土地中之十筆（含如原判決附表所示七筆）土地所有權應
    有部分簽訂買賣所有權移轉契約書，並於七十年四月七日完成該土地所有權應有
    部分移轉登記，嗣後被上訴人與王文喜、王神助原訂耕地租約到期續約時，雙方
    就承租範圍、租金內容均沿用原訂租約，承租人所納租金亦按全部耕地面積計算
    ，不因上開土地所有權應有部分移轉而受影響，又承租人王文喜、王神助分別於
    八十年四月二十八日、八十五年十一月二十六日死亡，而由王文喜繼承人上訴人
    甲○○、乙○○、及王神助之繼承人丁○○、丙○○繼承上開耕地租約，並於八
    十七年十一月間為變更租約登記時，將承租之耕地變更為九筆（包括原判決附表
    所示之七筆）土地，惟所納租谷代金，仍按全部耕地面積計算，迄九十一年八月
    六日上訴人始向新竹市公所申請「加註」扣減系爭土地租谷事宜，租谷乃減為一
    千零五十三公斤，此有土地登記簿謄本及土地登記謄本七件（同上卷第一一頁至
    第五○頁、五六頁至六九頁）、被上訴人與王文喜、王神助於六十九年九月二十
    日所定租有耕地租約附表（同上卷第五二頁、第五三頁）、新竹市政府七十七年
    十二月十四日七七府權字第八九八○一號私有耕地租約變更結果通知書（同上卷
    第五一頁）、兩造於八十七年十一月七日所訂新竹市私有耕地租約附表（同上卷
    第二六三頁）、土地買賣所有權移轉契約書（同上卷第二七七頁至第二八一頁）
    、王神助除戶
    王神助，甚至上訴人在九十二年以前所繳之租谷代金，均以各筆土地全部之面積
    作為計算租金之依據，並持續援用原訂耕地租約之內容，未因王文喜、王神助將
    前揭協議書所示之十筆土地之應有部分登記為其二人所有，而有所增減，顯核與
    前揭協議書第三條：「上開土地甲乙雙方原訂三七五租約，雖因登記而告消失，
    然過戶登記辦妥後，雙方願意繼續履行原訂三七五租約。」之約定相符，參以上
    訴人甲○○、乙○○兩人於八十年十一月九日亦共同出具承諾書載明：「一、民
    國六十九年十一月一日戊○○與王文喜訂立協議書所列地號地段，已因重劃變更
    為香美段四六二號（持分２４＼１２８）、香中段１３０８、１３４２、１３４
    １、１２９１、１３０７、１２８３號（持分各為２０５４＼９７０８）王文喜
    之繼承人甲○○、乙○○承諾無異議。二、右開地號未持分部分，如須訂立三七
    五租約時，戊○○應無條件協助辦理。」（同上卷第七○頁、第七一頁），而上
    訴人甲○○陳稱：「．．．（你對於八十年十一月九日的承諾書的真正有何意見
    ？）章是我的，是原告（即被上訴人）送到我家我太太蓋的，乙○○的章是交給
    我太太保管，我太太蓋承諾書我知道，因為原告說土地的地號。」（同上卷第一
    八九頁），另一上訴人乙○○亦稱：「章是我的，名字不是我簽的，我是委託我
    哥哥甲○○去蓋的」等語 (見同上頁），據此，上訴人甲○○、乙○○兩人既知
    悉該承諾書之內容，而分別委由他人蓋章於承諾書之上，揆諸首揭說明，該承諾
　  書內容應係真正，該承諾書復重申協議書內容之真實，則該協議，亦屬真正，殊
    無疑義。上開協議書及承諾書既經證明為真正，依各該制作意旨，系爭土地實際
    買受人即為被上訴人，上訴人之被繼承人王文喜、王神助乃出名登記為所有權人
    ，並非實際所有權人，從而被上訴人主張上開事實，堪信為真實。
　(四)至上訴人抗辯系爭協議書非王文喜、王神助之筆跡，王神助不識字，系爭土地出
  　賣人蔡塗等五人非如起訴狀所載曾參加協議書之訂立，被上訴人無法提出出資證
    明，且先買地再立協議與常情不符，系爭土地所有權狀由王文喜、王神助保管，
    亦與常情有違云云。惟查協議書、承諾書縱非立書據當事人親筆制作，惟當事人
    均知悉該協議書內容，且親自或同意由第三人代為蓋章，則雙方意思表示既已合
    致，契約即為成立，上開協議書既經證明為真正，內容是否為當事人所親筆或當
    事人是否不識字，尚無礙於該協議書之效力。又按不動產所有權依法律行為取得
    、設定、喪失、及變更者，係以登記為生效要件，此觀之民法第七百五十八條之
    規定自明，是以，不動產所有權之權利變更，重在登記，故系爭協議書訂立之日
    期六十九年十一月一日既在完成所有權移轉登記之七十年四月七日前，自難認有
    何不合理之處。雖土地登記簿謄本所載系爭土地之原因發生日期即前揭土地買賣
    所有權移轉登記契約書所載之日期為六十九年一月二十二日，但土地登記簿謄本
    所載之原因發生日期，與實際之交易日期不符者，在交易上尚屬常見，且經證人
    即系爭協議書所載之見證人蔡清安證述無訛，則前揭協議書之製作自無與常情不
    符，又上開協議書主在確立實際買受人與出名之所有權人間權利義務關係，與系
    爭土地出賣人無關，出賣人並無參與訂立契約之必要，此乃事理之常，縱起訴書
    有所誤載，亦無礙於前述之認定。系爭土地原所有權人蔡塗等人倘未與被上訴人
    訂立上開買賣契約，蔡塗等人何以會移轉所有權應有部分予被上訴人指定登記之
    王文喜、王神助？又被上訴人若未出資購買上開應有部分，蔡塗等人焉有無償移
    轉系爭土地所有權應有部分之理？由此可見被上訴人確出資承購系爭土地應有部
    分。另上開買賣既屬真正，而被上訴人又將系爭土地交由王文喜、王神助及上訴
    人耕作使用後，為便利佃農即上訴人向農會申請配發肥料，將土地所有權狀交由
    上訴人保管，亦據被上訴人陳明（見本院言詞辯論筆錄），核與常情無違，則上
    訴人因便於申請配發肥料而持有系爭土地所有權狀，尚不足為上訴人有利之論據
    。
　(五)王文喜、王神助二人與蔡塗等五人所定土地買賣所有權移轉契約書（原審卷第二
  　七七頁、第二七八頁）上王文喜印章與王文喜及被上訴人於六十二年八月十三日
    與劉神寶、陳金順、柯水池三人所定土地買賣合約書（同上卷第二六○頁、第二
    六一頁）上王文喜之印章相同，肉眼可辨，而上開王文喜之印章復與前揭協議書
    上王文喜之印章，亦復相同，且上訴人並不否認上開所有權移轉契約書、土地買
    賣合約書之真正，足見系爭協議書亦屬真正無訛，殊無另行送請鑑定之必要，上
    訴人空言否認上開印章之真正，亦不足取。
四、按稱信託者，謂委託人將財產權移轉或為其他處分，使受託人依信託本旨，為受
    益人之利益或為特定之目的，管理或處分信託財產之關係，信託法第一條固有明
    定。惟信託法於八十五年一月二十六日公布前，民法雖無關於信託行為之規定，
    然因私法上法律行為而成立之法律關係，非以民法有明文規定者為限，苟法律行
    為之內容不違反強行規定或公序良俗，即應賦予法律上之效力。斯時實務上認為
    信託行為，係指委託人授與受託人超過經濟目的之權利，而僅許可其於經濟目的
    範圍內行使權利之法律行為而言。其受託人取得信託財產之方式，由委託人就自
    己所有之財產為移轉者有之；由委託人使第三人將財產移轉與受託人者有之；由
    受託人原始取得受託財產者亦有之。（參閱最高法院六十六年度台再字第四二號
    判例、八十八年度台上字二四七號裁判要旨）。申言之，受託人須於該經濟目的
    （信託目的）內負有為積極管理或處分信託財產之權限，且該經濟目的（信託目
    的）亦須為合法之目的，而信託當事人間須就此有合致之效果意思，始足成立合
    法有效之信託行為（最高法院八十六年度台上字第三五四四號裁判可參）。經查
    ，被上訴人出資向訴外人蔡塗、蔡山、蔡天來、蔡漢清、蔡廉石等人所購買之如
    附表所示土地之應有部分，因被上訴人未具有自耕能力無法辦理所有權移轉登記
    ，而於六十九年十一月一日與上訴人甲○○、乙○○之被繼承人王文喜及上訴人
    丁○○、丙○○之被繼承人王神助等人簽訂協議書，約定上開土地以王文喜、王
    神助之名義辦理所有權登記，並由王文喜、王神助與訴外人蔡塗、蔡山、蔡天來
    、蔡漢清、蔡廉石等人直接簽訂買賣契約，而將系爭土地之所有權移轉登記予王
    文喜、王神助後，被上訴人繼續與其兩人依原訂耕地租約之內容，將系爭土地交
    予王文喜、王神助管理、使用等情，已如前述，依前開說明，被上訴人主張其就
    系爭土地與王文喜、王神助成立信託契約之法律關係等情，自堪可採。又系爭協
    議書第一條固約定有「借用乙方（即王文喜、王神助）名義辦理登記」等字樣，
    然因被上訴人所出資購買之系爭土地，除以王文喜、王神助之名義辦理所有權登
    記，並於所有權移轉登記予王文喜、王神助後，繼續與其兩人依原訂耕地租約之
    內容，將系爭土地交予王文喜、王神助管理、使用，是此亦顯與所謂消極信託，
    即指委託人僅以其財產在名義上移轉於受託人，受託人自始不負管理或處分之義
    務，凡財產之管理、使用、或處分悉由委託人自行辦理之消極信託不符，因此，
    被上訴人與王文喜、王神助所立之前揭信託契約，應屬有效。
五、被告抗辯：最高法院八十七年度台上字第二八七號判決要旨謂：「按（修正前）
    土地法第三十條第一項前段規定：私有農地所有權之移轉，其承受人以能自耕者
    為限。又信託行為以依法不得受讓特定財產權之人為該財產權之受益人者，無效
    ，為信託法第五條第四款所明定。於信託法公布施行前成立之信託行為，如有該
    條款所定情形，依上開規定之法理，亦難認有效。」，而被上訴人已自認其當時
    並無自耕能力，依法不能取得農地所有權，其將系爭土地信託予被告等之被繼承
    人，係為規避修正前土地法第三十條之規定，顯屬脫法行為，其目的亦違反當時
    之土地法第三十條第一項前段之強制規定，依信託法第五條第一款、第四款規定
    及最高法院八十七年度台上字第二八七０號判決意旨，其信託行為係屬無效等語
    。惟查，被上訴人與上訴人等之被繼承人王文喜、王神助所簽訂之前揭協議書，
    係約定委託人即被上訴人將出資所購得之系爭土地，以受託人即王文喜、王神助
    之名義辦理所有權登記，由王文喜、王神助取得系爭土地之所有權，並非以被上
    訴人為系爭土地之所有權人，自不生有前揭判決要旨所謂之「依法不得受讓特定
    財產權之人為該財產權之受益人」之情事，且被上訴人所出資購買之系爭土地，
    除以王文喜、王神助之名義辦理所有權登記，並於所有權移轉登記予王文喜、王
    神助後，繼續與其兩人依原訂耕地租約之內容，將系爭土地交予王文喜、王神助
    管理、使用，與所謂消極信託不符，亦如前述，尚難係脫法行為，而得逕行認為
    無效，從而，上訴人上開辯解亦不足採。
六、按信託法公布前有關信託契約之訂立，依其性質，固以當事人間之信任為基礎，
    故類推適用民法第五百五十條前段之規定，信託關係因當事人一方之死亡而消滅
    ，惟依同條但書規定以觀，因信託事務之性質，不能消滅者，自不在此限（最高
    法院八十二年度台上字第三六０號裁判要旨參照）。查本件被上訴人出資向訴外
    人蔡塗、蔡山、蔡天來、蔡漢清、蔡廉石等人所購買之如原判決附表所示土地之
    應有部分，因被上訴人未具有自耕能力無法辦理所有權移轉登記，而與上訴人甲
    ○○、乙○○之被繼承人王文喜及上訴人丁○○、丙○○之被繼承人王神助等人
    簽訂協議書，約定系爭土地信託登記為王文喜、王神助所有，準此，依其等之信
    託目的，當係在委託人即被上訴人依法得以取得系爭土地所有權（如被上訴人取
    得自耕能力或土地法第三十條刪除後未具自耕能力者亦得取得私有農地之所有權
    ），或係被上訴人出讓系爭土地（如系爭協議書第五條所定之事由），為信託目
    的完成之時，委託人即得請求受託人將信託財產即如原判決附表所示之土地應有
    部分所有權移轉予委託人，或由受託人逕自將系爭所有權移轉予出讓之第三人，
    此觀之系爭協議書第五條、第七條約定：「嗣後甲方（即被上訴人）出讓或處分
    上開土地時，乙方（即王文喜、王神助）不得藉故推辭、拒絕，惟甲方處分上開
    土地時，應徵求乙方同意享有三七五租約條例之一切權利」、「倘若上開土地乙
    方因繼承關係辦理過戶登記，一切費用由甲方負責。」等規定自明。從而，該信
    託關係依其信託事務之性質，尚不因受託人即王文喜、王神助分別於八十年四月
    二十八日及八十五年十一月二十六日死亡而消滅。又按繼承，因被繼承人死亡而
    開始，且繼承人自繼承開始時，除本法另有規定外，承受被繼承人財產上之一切
    權利、義務，民法第一千一百四十七條、第一千一百四十八條定有明文。上訴人
    甲○○、乙○○為王文喜之繼承人及上訴人丁○○、丙○○為王神助繼承人，依
    前揭規定，自應承受被繼承人王文喜、王神助與被上訴人所訂前揭信託關係之權
    利、義務，並就登記為王文喜、王神助所有如原判決附表所示土地之信託財產，
    亦均辦理繼承登記，有前述繼承登記之土地登記簿謄本七件可參。次查，被上訴
    人因無自耕能力，依修正前土地法第三十條規定，無法就系爭土地辦理所有權移
　　轉登記而取得所有權，始將系爭土地信託予承租人並登記為承租人所有，已如前
　  述，惟八十九年一月二十六日公布之土地法，已刪除第三十條私有農地所有權之
    移轉，其承受人以能自耕者為限之規定，故被上訴人縱未具有自耕能力，亦得取
    得系爭土地之所有權，堪認原訂之信託目的業已完成。雖被上訴人自原審起訴迄
    本院最後言詞辯論期日前，均未以口頭或書面為終止信託關係之意思表示，惟其
    於本院言詞辯論期日，當庭以言詞為終止信託關係之意思表示，亦為被上訴人所
    不爭執，則兩造間之信託關係即因被上訴人之意思表示而告終止。從而被上訴人
    基於信託契約及繼承之法律關係，請求受託人即王文喜之繼承人甲○○、乙○○
    及王神助之繼承人丁○○、丙○○即應將原判決附表所示之信託財產移轉登記為
    被上訴人所有，洵屬有據，應予准許。
七、綜上所述，被上訴人本於信託契約終止及繼承之法律關係，請求上訴人將原判決
    附表所示土地所有權應有部分辦理所有權移轉登記，即屬正當，應予准許。原審
    判命上訴人應為移轉登記，核無不合，上訴意旨，指摘原判決不當，求予廢棄改
    判，為無理由，應予駁回。
八、兩造其餘攻擊防禦方法及其他未經援用之證據，經斟酌尚無礙於本院前述之認定
    ，無一一論述之必要。
九、據上論結，本件上訴為無理由，依民事訴訟法第四百四十九條第一項、第八十五
    條第二項，判決如主文。
中　　　華　　　民　　　國　　九十三　　年　　　四　　　月　　　六　　　日
                              民事第十七庭
                                  審判長法  官　黃　騰　耀
                                        法  官　楊　絮　雲
                                        法  官　許　文　章
正本係照原本作成。
如不服本判決，應於收受送達後二十日內向本院提出上訴書狀，其未表明上訴理由者
，應於提出上訴後二十日內向本院補提理由書狀（均須按他造當事人之人數附繕本）
上訴時應提出委任律師或具有律師資格之人之委任狀；委任有律師資格者，另應附具
律師資格證書及釋明委任人與受任人有民事訴訟法第四百六十六條之一第一項但書或
第二項（詳附註）所定關係之釋明文書影本。
中　　　華　　　民　　　國　　九十三　　年　　　四　　　月　　 十二 　　日
　　　　　　　　　　　　　　　　　　　　書記官　陳　明　俐
附註：
民事訴訟法第四百六十六條之一（第一項、第二項）：
對於第二審判決上訴，上訴人應委任律師為訴訟代理人。但上訴人或其他法定代理人
具有律師資格者，不在此限。
上訴人之配偶、三親等內之血親、二親等內之姻親，或上訴人為法人、中央或地方機
關時，其所屬專任人員具有律師資格並經法院認為適當者，亦得為第三審訴訟代理人
。
